臺灣高等法院刑事判決　　　　　　　　94年度上訴字第2238號
　上　訴　人
　即　被　告　丙○○
　指定辯護人　本院公設辯護人王永炫
上列上訴人因強盜案件，不服臺灣桃園地方法院94年度訴字第42
號，中華民國94年5月10日第一審判決（起訴案號：93年度偵字
第19635號），提起上訴，本院判決如下：
    主  文
上訴駁回。
    事  實
一、丙○○前於民國85年間因偽造文書及違反麻醉藥品管理條例
    案件，經原審法院分別判處有期徒刑4月、4月，又因陸海空
    軍刑法案件，經判處有期徒刑1年6月，經定應執行有期徒刑
    3年5月，86年9月17日入監執行，88年8月16日假釋出獄，89
    年間因竊盜案件，經臺灣板橋地方法院判處有期徒刑1年4月
    確定，89年9月15日入監執行，並接續執行撤銷假釋後之殘
    刑1年20日，於91年8月2日縮短刑期執行完畢。
二、丙○○意圖為自己不法之所有，於93年12月5日16時20分許
    ，以攀爬屋外廣告招牌之方式，侵入乙○○位於桃園縣八德
    市○○路607號住處3樓（侵入住宅部分未據告訴），即於屋
    內神明廳、客廳搜尋財物，最後在屋內乙○○女兒房間發現
    手提式電腦（以皮套包裝），即竊取之，得手後返身走至3
    樓客廳時，為經鄰人通知有竊賊侵入之乙○○發覺，乙○○
    欲上前逮捕丙○○，因而與丙○○互有拉扯掙脫，此時丙○○認事跡敗露，為求脫身，乃將攜於手上之手提式電腦放置
    客廳沙發上，惟乙○○仍欲逮捕之，遂與丙○○自客廳拉扯
    至神明廳，丙○○見無法脫身，竟為脫免逮捕，以雙手用力
    朝乙○○之上半身推去而對乙○○施以腕力之強暴行為，因
    用力甚猛，乙○○因而後退約2公尺並因此碰撞神明桌，惟
    乙○○仍不退怯，再上前欲逮捕之，兩人再糾結拉扯，此時
    乙○○之妻廖甲○○亦上至3樓，見其夫乙○○與丙○○兩
    人像拼命般的拉扯，傢俱並發出砰砰之巨響，惟恐丙○○身
    上攜有兇器將對不利於其夫乙○○，因此出言要乙○○「放
    他走」等語，惟乙○○並未停止其逮捕行為，仍出手欲抓住
    丙○○，此時丙○○為求脫免逮捕，再接續以雙手用力將乙○○由神明廳推回客廳致乙○○跌坐沙發上後，即反身往神
    明廳方向跑，並反手鎖上神明廳與客廳隔間門之門鎖，以阻
    斷乙○○進一步之逮捕行為，其後再循原攀爬廣告招牌路線
    逃逸，嗣同日16時40分許，丙○○返回上址路邊欲將其停放
    於該處之車號3L-1945號自小客車駛離時，為廖甲○○發覺
    ，廖甲○○雖加以攔阻惟仍為其駕車逃逸，經廖甲○○記下
    車號報警循線查獲。
二、案經桃園縣政府警察局八德分局報請臺灣桃園地方法院檢察
    署檢察官偵查起訴。
　　理  由
一、上訴人即被告丙○○坦承於上開時、地侵入被害人乙○○、
    廖甲○○住處3樓竊取筆記型電腦無訛，惟辯稱：伊自被害
    人乙○○住處隔壁2樓平台以攀爬廣告招牌方式進入乙○○
    住處3樓，當時3樓的門未關，伊進入屋內後，在3樓的房間
    竊取手提式電腦1部，伊走到3樓的客廳時，乙○○即衝上前
    來，伊即將手提電腦放在客廳的沙發上，但乙○○仍以手勾
    住伊脖子，伊無法呼吸即以手將其手臂扳開，但乙○○仍抱
    住伊，伊即與其拉扯，伊並無攻擊或毆打乙○○，嗣乙○○
    之妻說放伊走，乙○○即鬆手，伊即輕手推開乙○○並反鎖
    神明廳與客廳之門，而循原來路線逃離，伊並無因防護贓物
    或脫免逮捕而對乙○○施強暴脅迫云云。原審及本院指定辯
    護人辯護意旨略以：手提電腦具有相當體積，攜帶並非便利
    ，被告固有竊取手提電腦，惟尚難認已置於被告實力支配之
    下；證人乙○○、廖甲○○均證稱被告於遭發覺及逃跑過程
    中未發一語，並無脅迫行為，而乙○○亦證稱被告於跑向神
    明廳方向時，其曾以手勾住被告脖子，此與被告所辯因要害
    受挾、不適，始撥開乙○○之詞相符，案發現場3樓有多項
    傢俱擺設，惟被告始終並未以手中之手提電腦或現場之大小
    傢俱攻擊乙○○及其家人，且乙○○手上之傷亦非被告故意
    所為，亦經乙○○證陳在卷，綜此可見，被告遭發覺後固然
    一心逃脫，但於乙○○阻擋之過程中，被告捨各種攻擊利器
    不採，只一意朝脫逃路線移動，對於乙○○之逮捕行為僅消
    極地揮手，讓其無法抓住，顯示被告自始無施以強暴行為之
    故意，至於推乙○○入客廳及鎖門之行為，並未造成乙○○
    跌倒或受傷之結果，足見被告係以溫和的手段製造乙○○追
    捕之困難，遂行其脫逃之目的，非屬強暴行為，即與準強盜
    之構成要件有違。又刑法之準強盜罪雖於法文上並無「致人
    不能抗拒」之明文，因此有不以不能抗拒為要件之見解，但
    強盜罪係以強暴脅迫作為奪取他人財物之手段，其行為之危
    險性與反社會性甚高之本質觀察，準強盜罪之行為人僅為脫
    免逮捕而以暴力掙脫，實為人情之常，期待竊賊於罪行遭人
    發覺時，心甘情願束手就縛之可能性甚低，如逕以強盜罪論
    處，立法上已非妥適，若再進而以字面解釋，認定準強盜罪
    不以致人不能抗拒為要件，則法重情輕，罪刑失衡之情況將
    更加明顯，因此擬制之罪應與真正之罪之不法內涵相當，始
    能符合公平及罪刑相當之原則。
二、經查，被害人乙○○位於桃園縣八德市○○路607號之房屋
    ，係透天式住宅，3樓沿樓梯上去後，樓梯口左方為女兒房
    間，右方依次為沿室、客廳、神明廳及陽台，陽台外有廣告
    招牌，而客廳有沙發、電器用品，客廳與神明廳間有一隔間
    門，門鎖係在神明廳之一側等情，已據乙○○證陳在卷，並
    有乙○○當庭繪製之3樓平面圖及現場照片可稽。又案發當
    時之情形，乙○○證稱：案發當時，鄰居打電話通知伊有人
    侵入伊住處3樓，伊立即由1樓爬上3樓，當伊上至3樓時，被
    告係站在客廳電視機的前面，左手拿著伊女兒的手提電腦，
    伊喝斥被告「你在幹什麼」，被告答說「沒有，沒有」，伊
    上前欲抓住被告，被告雖無攻擊或毆打伊，但有掙脫、拉扯
    ，之後被告自行將手提電腦放在客廳的沙發上並欲往外跑，
    伊不讓被告走，自後抓住被告並與被告拉扯至神明廳，伊有
    用手勾住被告脖子，並向被告說「不要跑! 不要跑! 」，被
    告有用手扳開伊的手，伊手臂有擦傷（傷害部分未據告訴）
    ，之後伊與被告面對面，伊用雙手欲抓住被告，但被告以雙
    手很用力的推伊上半身將伊推開，伊往後倒退約2公尺撞到
    神明桌，伊又上前要抓被告，此時伊太太上至3樓，很緊張
    ，怕被告身上帶有兇器，叫伊讓被告走，伊不願意，被告又
    將伊由神明廳推回客廳，伊後退的距離約1公尺15公分後，
    被告即往神明廳方向跑，並反鎖神明廳與客廳的門等語（見
    原審卷第29頁至47頁）。而乙○○之妻廖甲○○證稱：當日
    伊和伊先生一起回家，伊女兒原在3樓房間，聽到伊回來後
    即由3樓下來，之後就有人打電話說有人爬上伊住處3樓，伊
    先生聽完電話後就衝上3樓，伊是隔一下才上去，伊上去3樓
    時看到伊先生與被告在客廳的沙發旁，兩個人好像在拼命一
    樣的拉扯，砰砰的聲音很大，當時被告的手上沒有東西，伊
    沒有看到被告有打伊先生，只是兩人一直拉扯，之後伊向伊
    先生說放他一條生路，被告突然推伊先生，伊先生就坐在沙
    發，被告就跑到神明廳將神明廳與客廳的門反鎖起來，就跑
    了等語（見原審卷第48頁至54頁）。按乙○○、廖甲○○與
    被告原不認識，彼此間亦無怨恨仇隙，乙○○、廖甲○○所
    證述之情節復為其親身所經歷，且互核其彼此證述之內容亦
    相一致，所為之證言，自屬真實而可採信。依乙○○、廖甲○○證詞之內容，被告竊盜犯行為乙○○發覺後，乙○○欲
    逮捕被告，於拉扯間，被告自行將其手上（掛於左手臂）之
    手提電腦放在客廳沙發上，尚無防護贓物之問題，而被告與
    乙○○自客廳拉扯至神明廳時，被告雖有掙脫，但尚無對乙○○施強暴之攻擊行為，至乙○○手臂上之傷痕，應係乙○○以手勾住被告脖子時，被告為掙脫而以手扳開時所致，又
    被告其後在神明廳與乙○○拉扯時，以雙手用力朝乙○○之
    上半身推去，致乙○○倒退約2公尺並碰撞神明桌，足見被
    告當時推力之猛，其亟欲脫免逮捕之情，灼然可見，自係對
    於實施逮捕之乙○○當場施以腕力之強暴行為，又當乙○○
    欲再上前逮捕被告而再與被告拉扯時，此時廖甲○○上至3
    樓，見其夫乙○○與被告好像在拼命一樣，拉扯間沙發亦發
    出巨大聲響，因害怕被告身上帶有兇器將不利於其夫，因此
    即跟乙○○說讓被告走，惟乙○○並不停手，仍欲抓住被告
    ，此時被告又為達脫免逮捕之目的，再用力的將乙○○推回
    客廳，使乙○○跌坐沙發上，被告即朝神明廳跑去並反鎖客
    廳與神明廳的門，以阻斷乙○○之追捕，被告確有為脫免逮
    捕而先後二次對乙○○施強暴之行為。被告雖坦承有推乙○○，惟辯稱伊僅是輕推，乙○○並未跌坐到沙發上，因廖甲○○說放伊走，乙○○就鬆手無追趕云云，然查被告所辯不
    惟與乙○○、廖甲○○所證不符，且當時如乙○○已因其妻
    廖甲○○稱「放他走」而放棄逮捕被告，何以乙○○仍遭被
    告推倒在沙發上？而被告於跑向神明廳時，又何須反鎖神明
    廳與客廳的門鎖，以阻斷乙○○再次追捕？足見當時乙○○
    並未放棄逮捕被告，而被告將乙○○由神明廳推至客廳，並
    反鎖神明廳與客廳之門，其目的係為脫免逮捕，被告上開辯
    解，不足採信。又被告所竊取之手提式電腦原係放在3樓後
    方女兒房間內，已據乙○○證陳在卷，並為被告所坦認，則
    被告由乙○○隔鄰平房之平台，藉由攀爬廣告招牌之方式上
    至乙○○住處3樓前方陽台（陽台門並未上鎖），進入屋內
    並在3樓後方竊得手提式電腦後，於走至3樓之客廳時為乙○○發覺之事實，亦堪認定。
三、按「竊盜罪既遂與未遂之區別，應以所竊之物已否移入自己
    權力支配之下為標準。若已將他人財物移歸自己所持，即應
    成立竊盜既遂罪。至其後將已竊得之物遺棄逃逸，仍無妨於
    該罪之成立。」（最高法院17年上字第509號判例意旨參照
    ）、又「刑法上竊盜罪之既遂未遂，係以實施竊盜行為人已
    否將其所竊得之財物置於自己實力支配之下為斷。如所得財
    物已置於自己實力支配之下，則為既遂，否則為未遂。」（
    同院44年度台非字第105號判例意旨參照）。被告藉攀爬廣
    告招牌上至乙○○住處3樓陽台，自陽台門進入屋內後，依
    次通過神明廳、客廳、浴室、樓梯間而至乙○○女兒房間，
    竊取該房間內之手提式電腦，而該手提式電腦係以皮套包裝
    ，攜帶方便，該手提式電腦自已置於被告實力支配之下，被
    告其後攜該手提式電腦走出房間，雖未離開盜贓處所即在客
    廳為乙○○發覺，惟仍無礙其竊盜行為之既遂。
四、又竊盜或搶奪，因防護贓物、脫免逮捕或湮滅罪證，而當場
    施以強暴、脅迫者，即以強盜論，不以所施強暴、脅迫手段
    ，達於至使他人不能抗拒之程度為成立準強盜罪之要件，此
    與刑法第328條第1項之普通強盜罪之構成要件不同（最高法
    院92年度台上字第4760號判決意旨參照），且其所實施之強
    暴行為，並不以使人受傷為必要（同院89年度台上字第1322
    號判決意旨參照）。而刑法之準強盜罪，係以竊盜或搶奪為
    前提，在脫免逮捕之情形，其竊盜或搶奪既遂者，即以強盜
    既遂論，如竊盜或搶奪為未遂，即以強盜未遂論（同院89年
    度台上字第1408號判決意旨參照）。被告竊盜犯行既遂後，
    當場經乙○○發覺而欲實施逮捕行為，被告竟以雙手用力推
    離乙○○以脫免逮捕，自係為脫免逮捕，而當場對於參與實
    施逮捕行為之乙○○施腕力之強暴行為。
五、核被告所為，係犯刑法第329條、第328條第1項之強盜罪。
    起訴書犯罪事實雖認「被告所竊電腦在與乙○○拉扯中掉落
    該處沙發未及帶離」而認被告竊盜未遂，惟已經公訴人於原
    審94年4月26日審判期日當庭更正被告為竊盜既遂，且犯罪
    之既、未遂，為犯罪之態樣，亦無變更起訴法條之問題。又
    被告有如事實欄所載前案科刑執行情形，有本院被告前案紀
    錄表1份在卷可稽，其於有期徒刑執行完畢後，5年內再犯本
    件有期徒刑以上刑之罪，為累犯，應依刑法第47條規定加重
    其刑。
六、原審以被告犯罪，事證明確，適用刑法第329條、第328條第
    1項、第47條之規定，並審酌被告年輕力壯，不思以正當方
    法獲取生活所需，以侵入住宅方式竊盜得手，經被害人乙○○發覺欲實施逮捕，竟為脫免逮捕，而以用力推離之方式，
    對被害人乙○○施強暴行為，其行為對於社會治安及被害人
    人身安全之危害，並審酌被告之品行、智識、動機、犯罪手
    段及其犯罪後之態度等一切情狀，量處有期徒刑6年，經核
    認事用法均無不合，被告上訴仍否認有施用強暴行為，及稱
    竊盜仍屬未遂云云，辯護人則請求從輕量刑，均非有理由，
    應予駁回。
七、被告經合法傳喚，無正當理由不到庭，爰不待其陳述，逕行
    判決。
據上論斷，應依刑事訴訟法第368條、第371條，判決如主文。
本案經檢察官黃全祿到庭執行職務。
中　　華　　民　　國　　94　　年　　10　　月　　11　　日
　　　　　　　　　刑事第十五庭審判長法　官  蔡永昌
　　　　　　　　　　　　　　　　    法　官  陳榮和
　　　　　　　 　 　　　　　　　　　法　官  蔡國在
以上正本證明與原本無異。
如不服本判決，應於收受送達後十日內向本院提出上訴書狀，其
未敘述上訴之理由者並得於提起上訴後十日內向本院補提理由書
（均須按他造當事人之人數附繕本）。
                                    書記官  耿鳳君
中　　華　　民　　國　　94　　年　　10　　月　　11　　日
附錄：本案論罪科刑法條全文
中華民國刑法第329條
（準強盜罪）
竊盜或搶奪，因防護贓物、脫免逮捕或湮滅罪證，而當場施以強
暴脅迫者，以強盜論。
中華民國刑法第328條
意圖為自己或第三人不法之所有，以強暴、脅迫、藥劑、催眠術
或他法，至使不能抗拒，而取他人之物或使其交付者，為強盜罪
，處5年以上有期徒刑。
以前項方法得財產上不法之利益或使第三人得之者，亦同。
犯強盜罪因而致人於死者，處死刑、無期徒刑或10年以上有期徒
刑；致重傷者，處無期徒刑或7年以上有期徒刑。
第一項及第二項之未遂犯罰之。
預備犯強盜罪者，處1年以下有期徒刑、拘役或3000元以下罰金
。
